台灣高等法院民事判決　九十一年度上易字第一五七號
　　　上　訴　人　甲○○
　　　上　訴　人　乙○○
　　　複　代理人　李成功
右當事人間請求給付票款等事件，兩造對於中華民國九十一年一月十七日台灣台北地
方法院九十年度訴字第三○號第一審判決各自提起上訴，本院判決如左：
    主    文
原判決關於駁回甲○○後開第二項之訴部分，暨命甲○○負擔訴訟費用之裁判均廢棄
。乙○○應再給付甲○○新台幣貳拾萬貳仟元及自民國八十九年三月二十五日起至清
償日止，按年息百分之五計算之利息。
甲○○其餘上訴駁回。
乙○○之上訴駁回。
第一審訴訟費用關於命甲○○負擔部分及第二審訴訟費用，均由乙○○負擔。
    事實及理由
一、上訴人甲○○（下稱甲○○）主張：伊於日本參加上訴人乙○○（下稱乙○○）
    召集之互助會二會。一會自民國（下同）八十六年十二月二十五日起至八十八年
    五月二十五日止，每會會款二十萬日圓（下稱Ａ會），伊收尾會共三百四十萬日
    圓，乙○○僅給付八十萬日圓，扣除伊應給付之死會會款二十萬日圓外，乙○○
    尚欠二百四十萬日圓未付。另一會自八十七年十一月二十日起，原至八十九年五
    月二十日止（下稱Ｂ會），惟於八十八年五月即停會，伊已繳會款一百二十四萬
    日圓。乙○○為清償積欠伊Ａ、Ｂ會共三百六十四萬日圓之會款，乃於八十八年
    五月間簽發如附表所示支票二紙交伊收執。詎伊分別於八十九年三月二十四日、
    五月二十日為付款之提示，均不獲付款，履經催討，亦不獲置理等語。爰依合會
    、票據之法律關係，求為命被上訴人給付新台幣一百二十萬二千元及其中新台幣
    二十萬二千元自八十九年三月二十五日，新台幣一百萬元自八十九年五月二十一
    日起，均至清償日止，按年息百分之六計算利息之判決（原審判命乙○○應給付
    甲○○新台幣一百萬元及自八十九年五月二十一日起至清償日止，按年息百分之
    六計算之利息，並駁回甲○○其餘之訴。甲○○就其敗訴部分提起上訴，乙○○
    就其敗訴部分中超過新台幣五十三萬六千八百元部分聲明不服）。並(一)上訴聲明
    ：(1)原判決不利於甲○○部分廢棄。(2)右廢棄部分，乙○○應再給付甲○○新台
    幣二十萬二千元及自八十九年三月二十五日起至清償日止，按週年利率百分之六
    計算之利息。(二)答辯聲明：駁回乙○○之上訴。
二、乙○○則以：Ａ會部分，甲○○收尾會，本應得會款三百四十萬日圓，惟扣除甲
    ○○自行收取已得標會員廖秀菁等人之會款及訴外人陳芙美積欠伊之四十五萬日
    圓，暨甲○○應繳納之死會會款二十萬日圓後，餘七十五萬日圓，折合新台幣二
    十萬二千元。伊乃簽發如附表編號一所示面額新台幣二十萬二千元之支票予甲○
    ○。又Ｂ會部分，甲○○參加二會，若收取尾會，可得三百六十萬日圓，折合新
    台幣九十七萬二千元，甲○○為確保其權益，於八十八年五月二十九日結算Ａ會
    之同時，要求伊簽發如附表編號二所示面額新台幣一百萬元支票，惟嗣後Ｂ會停
    會，雙方以電話會帳，此一百萬元支票即包括新台幣二十萬二千元支票及八十八
    年四月二十日前伊積欠甲○○之二百萬日圓，嗣二百萬日圓部分，兩造已於日本
    達成和解，伊無再為給付之義務。是伊積欠甲○○之款項為Ａ會會款新台幣二十
    萬二千元及Ｂ會款一百二十四萬日圓，折合新台幣三十三萬四千元，共計五十三
    萬六千八百元，超過新台幣五十三萬六千八百元部分，伊無給付之義務；另附表
    編號一所示面額新台幣二十萬二千元支票之票據請求權已罹於一年時效等語，資
    為抗辯。並(一)上訴聲明：(1)原判決關於命乙○○給付超過新台幣五十三萬六千八
    百元部分廢棄。(2)右廢棄部分，甲○○在第一審之訴駁回。
    (二)答辯聲明：駁回甲○○之上訴。
三、經查，甲○○在日本以羽生洋子之名參加乙○○邀集之互助會Ａ、Ｂ兩會，Ａ會
    含會首共十八人，每會會款二十萬日圓，自八十七年一月二十五日起至八十八年
    五月二十五日止，甲○○收尾會會款為三百四十萬日圓。而Ｂ會自八十七年十二
    月二十日起，原至八十九年五月二十日止，惟於八十八年五月Ａ會結束時，同時
    停標，甲○○尚未得標，已繳會款一百二十四萬日圓。乙○○先後簽發發票日為
    八十八年八月二十五日、八十九年五月二十日，面額新台幣二十萬二千元、一百
    萬元如附表所示之支票二紙予甲○○，嗣甲○○分別於八十九年三月二十四日、
    同年五月二十日為票款之提示，均不獲付款等事實，為兩造所不爭執，並有互助
    會單影本二紙、支票及其退票理由單影本各二件在卷可憑（見原審卷八—九、七
    ○—七一頁），堪信為真實。
四、本件應審究者為，乙○○應給付甲○○之會款為若干？
  (一)Ａ會部分：
    甲○○主張其應得會款三百四十萬日圓，乙○○僅給付八十萬日圓，扣除甲○○
    應繳納之死會會款二十萬日圓後，乙○○尚應給付二百四十萬日圓（￥0000000
    －￥800000－￥200000＝￥0000000） 等情，業據提出會單為證，乙○○對Ａ會
    部分，應給付甲○○會款三百四十萬日圓固不爭執（見本院卷四九、五一、六○
    、七三頁），惟辯稱：八十八年五月二十九日結算時，因甲○○已向死會會員廖
    秀菁、陳佩芬、黃月春、郭玉葉、谷石廣樹、陳芙美各收取會款二十萬日圓，及
    陳芙美積欠乙○○之四十五萬日圓，並扣除甲○○應給付之死會會款二十萬日圓
    後，餘款七十五萬日圓，以一百比二十七之匯率折合新台幣為二十萬二千元，乃
    簽發如附表編號一面額新台幣二十萬二千元之支票予甲○○云云，然為甲○○所
    否認，而乙○○對其上開所辯，亦自承無法舉證證明之（見本院卷五七頁），而
    乙○○所稱由甲○○代收死會會款之會員黃月春亦書立字據，謂其係遭會首乙○
    ○標，郭玉葉亦聲明其仍為活會，有聲明書二紙在卷可按（見本院卷六五、六
    六頁），則黃月春等人自無給付會款予乙○○之理。況如依乙○○所述，扣除廖
    秀菁等六人之死會會款一百二十萬日圓、陳芙美欠款四十五萬日圓、甲○○之死
    會會款後，餘額為一百五十五萬日圓，亦非乙○○所言之七十五萬日圓，且日幣
　　七十五萬元，依乙○○主張一比三．七七之匯率計算（見原審卷九九頁），約為
　　新台幣一十九萬八千九百三十九元，亦與二十萬二千元不合，是乙○○空言辯稱
　　：Ａ會部分僅欠日幣七十五萬元，折合新台幣二十萬二千元云云，自不足採信。
  (二)Ｂ會部分：
    甲○○已繳會款一百二十四萬日圓，乙○○尚未清償，為乙○○所不爭執（見本
    院卷四九、五七、七四頁），堪信為真實。
  (三)Ａ、Ｂ兩會，乙○○共尚應給付會款三百六十四萬日圓，以八十八年五月簽發支
    票當時之匯率一比三．七七（乙○○主張之匯率，見原審卷九九頁）計算，折合
    新台幣約九十六萬五千五百一十七元，該款本應於八十八年五月二十五日Ａ會結
    束，Ｂ會停會時給付，惟乙○○簽發八十八年八月二十五日面額新台幣二十萬二
    千元及八十九年五月二十日面額新台幣一百萬元之支票給付，則甲○○主張該支
    票票款係會款加計利息所得【計算方式：(1)202000元×1.8％（月利率）×3（月
    ）＝10908元， (2)0000000元×1.8％×12＝216000元， (3)10908元＋216000元＝
    226908元，(4)202000元＋0000000元－226908元＝975092元】，應堪採信。
五、乙○○辯稱：如附表編號二，面額新台幣一百萬元之支票係包括(1)新台幣二十萬
    二千元支票票款(2)Ｂ會會款日幣一百二十四萬(3)另筆日幣二百萬之借款等云云，
    惟查：
  (一)乙○○原稱Ｂ會每會日幣二十萬，共十九人，甲○○參加二會，若由甲○○收尾
    會可得日幣三百六十萬元（二十萬乘以十九，再減二會中之一死會二十萬），折
    合新台幣九十七萬二千元，甲○○為確保其權益，於八十八年五月二十九日結算
    Ａ會時，要求乙○○簽發一年期之新台幣一百萬元支票擔保云云（見本院卷六一
    、七三、七四頁）。然查，Ｂ會於八十八年五月Ａ會結束時即停會，甲○○即未
    再繳交會款，自無尾會由甲○○收取可得日幣三百六十萬之情形，且甲○○僅繳
    交會款一百二十四萬元，乙○○豈有簽發新台幣一百萬元（約日幣三百六十萬）
    之支票以為擔保之理？
  (二)又新台幣一百萬元之支票如包含新台幣二十萬二千元之支票票款，則何以交付一
    百萬元支票時，未將二十萬二千元之支票取回，顯悖常情。
  (三)乙○○向甲○○借貸日幣二百萬元之清償日為西元二○○○年六月三十日，有「
    金錢借用證書」可稽（見原審卷七二頁），而新台幣一百萬元支票之到期日為八
    十九年五月二十日，兩者清償日不同，且交付支票時，又未取回借用證書，嗣兩
    造於二○○一年二月二十三日就日幣二百萬之借款在日本達成和解，乙○○願分
    期償還，有和解條項及中譯本在卷可憑（見原審卷五五─五九頁），其和解係在
    本件訴訟之後，倘該二百萬日圓包含在新台幣一百萬支票內，和解書應予表明，
    顯見該二百萬日圓與一百萬元之支票無關。
  (四)借款日幣二百萬，Ａ會會款新台幣二十萬二千元及Ｂ會會款一百二十四萬日幣，
    依一比三．七七匯率計算，折合新台幣約為一百零六萬一千四百一十六元，與面
    額新台幣一百萬元之支票不符，況不包括延期清償之利息在內。從而，乙○○辯
    稱：新台幣一百萬元之支票係包括新台幣二十萬二千元支票票款、Ｂ會會款日幣
    一百二十四萬及日幣二百萬之借款云云，不足採信。
六、綜上所述，甲○○本於票據關係，請求乙○○給付新台幣一百萬元，及自提示日
    之翌日即八十九年五月二十一日起，至清償日止，按年息百分之六計算之利息；
    及依會款之法律關係，請求乙○○給付新台幣二十萬二千元，及自八十九年三月
    二十五日起，至清償日止，按年息百分之五計算之利息，為有理由，應予准許。
    （至甲○○基於競合合併之訴，就新台幣一百萬元部分依給付會款等法律關係，
    就新台幣二十萬二千元部分依票據關係所為之請求，因各該訴已分別依前述之法
    律關係為甲○○勝訴之判決，故毋庸就其餘法律關係再予審究，併此明）逾此
    所為請求，為無理由，應予駁回。原審就上開新台幣二十萬二千元及自八十九年
    三月二十五日起至清償日止，按年息百分之五計算利息之部分，為甲○○敗訴之
    判決，尚有未洽，甲○○上訴意旨就此部分，求予廢棄改判，為有理由，爰由本
    院予以廢棄改判如主文第二項所示，至於甲○○之請求不應准許部分（利息部分
    ），原判決為甲○○敗訴之判決，經核於法並無不合，甲○○上訴意旨求予廢棄
    改判，為無理由，應駁回其上訴。乙○○就新台幣一百萬部分中超過五十三萬六
    千八百元本息部分，指摘原判決不當，求予廢棄改判，為無理由，應予駁回。
七、兩造其餘之攻擊、防禦方法與判決結果無涉，爰不一一論述，併此明。
八、據上論結，本件甲○○之上訴為一部有理由，一部無理由，乙○○之上訴為無理
    由，依民事訴訟法第四百五十條、第四百四十九條第一項、第七十九條但書，判
    決如主文。
中　　　華　　　民　　　國　　九十一　　年　　　七　　　月　　　二　　　日
　　　　　　　　　　　　　　　　　民事第十四庭
　　　　　　　　　　　　　　　　　　　審判長法　官　張　劍　男
　　　　　　　　　　　　　　　　　　　　　　法　官　蘇　芹　英
　　　　　　　　　　　　　　　　　　　　　　法　官　蔡　芳　齡
右正本係照原本作成。
不得上訴。
中　　　華　　　民　　　國　　九十一　　年　　　 七 　　月　　　四　　　日
　　　　　　　　　　　　　　　　　　　　　　書記官　蔡　錦　輝
附表：
┌──┬───┬───┬─────┬──────┬────────┬────┐
│編號│發票人│發票日│ 支票號碼 │  票面金額  │   付  款  人   │  利息  │
│    │      │      │          │ （新台幣） │                │ 起算日 │
├──┼───┼───┼─────┼──────┼────────┼────┤
│ 一 │乙○○│880825│FA0000000 │二十萬二千元│第一商業銀行南京│ 890325 │
├──┤      ├───┼─────┼──────┤東路分行吉林辦事├────┤
│ 二 │      │890520│FA0000000 │  一百萬元  │處              │ 890521 │
└──┴───┴───┴─────┴──────┴────────┴────┘
